【裁判字號】    97,消債更,2108
【裁判日期】    980611
【裁判案由】    更生事件
【裁判全文】
臺灣板橋地方法院民事裁定          97年度消債更字第2108號
聲  請  人  甲○○
代  理  人  鄭成東律師
上列當事人因消費者債務清理事件，聲請更生及保全處分，本院
裁定如下：
    主  文
更生及保全處分之聲請均駁回。
聲請費用由聲請人負擔。
    理  由
一、按債務人與金融機構協商成立者，不得聲請更生或清算，但
    因不可歸責於己之事由，致履行顯有重大困難者，不在此限
    ；本條例施行前，債務人依金融主管機關協調成立之中華民
    國銀行公會會員，辦理消費金融案件無擔保債務協商機制與
    金融機構成立之協商，準用前項之規定，消費者債務清理條
    例第151 條第5 項、第6 項分別定有明文。依其立法理由可
    知，債務清償方案成立後，固由債務人按其條件履行，惟需
    於其後發生情事變更，在清償期間收入或收益不如預期，致
    該方案履行困難甚或履行不能，因不可歸責於己，始能聲請
    更生或清算。此項規定旨在避免債務人任意毀諾已成立之協
    商，濫用更生或清算之裁判上債務清理程序，蓋以債務清償
    方案係經當事人行使程序選擇權所為之債務清理契約，債務
    人應受該成立之協議所拘束。次按更生之聲請有下列情形之
    一者，應駁回之：一債務人曾依本條例或破產法之規定而受
    刑之宣告。二債務人曾經法院認可和解、更生或調協，因可
    歸責於己之事由，致未履行其條件。三債務人經法院通知，
    無正當理由而不到場，或到場而不為真實之陳述，或拒絕提
    出關係文件或為財產變動狀況之報告，消費者債務清理條例
    第46條定有明文。又聲請更生或清算不合程式或不備其他要
    件者，法院應以裁定駁回之，但其情形可以補正者，法院應
    定期間先命補正，復為同條例第8 條所明定。
二、本件聲請人聲請意旨略以：其積欠金融機構債務共新臺幣（
    下同）3,333,726 元，於消費者債務清理條例施行前，曾依
    照中華民國銀行公會會員辦理消費金融案件無擔保債務協商
    機制，與最大債權金融機構安泰商業銀行股份有限公司（下
    稱安泰商銀）成立協商，雙方約定自民國95年6 月起，每月
    以33,788元繳納至清償完畢為止，惟聲請人每月收入扣除每
    月依協商條件應清償之金額後，已無法負擔最低生活必要費
    用，且聲請人因失業及祖母於96年7 月因生病增加支出，是
    不得已而毀諾，故有不可歸責於己之事由致履行顯有重大困
    難，且其無擔保或無優先權之債務總額未逾新臺幣1,200 萬
    元，復未經法院裁定開始清算程序或宣告破產，爰向本院聲
    請更生等語。
三、查本件聲請人於消費者債務清理條例施行前，曾依照中華民
    國銀行公會會員辦理消費金融案件無擔保債務協商機制，與
    最大債權金融機構安泰商銀成立協商，雙方約定自95年6 月
    起，分120 期，利率4%，且每月以33,788元繳納至清償完畢
    為止，且聲請人於95年10月毀諾等事實，有聲請人所提出之
    95年協商協議書影本在卷可稽（見本院卷第10頁），且經本
    院依職權函查台北富邦商業銀行股份有限公司（下稱台北富
    邦），此有98年1 月17日台北富邦陳報狀在卷可稽（見本院
    卷第215 至第216 頁）。是聲請人向本院聲請更生，自須審
    究其「協商成立後」是否有「不可歸責於己之事由致履行顯
    有重大困難」之情事，方為適法。惟：
  (一)聲請人主張每月協商金額大於每月收入，且因失業及家人生
    病致支出增加，是有不可歸責於己之事由致履行顯有重大困
    難而毀諾云云，雖據其提出戶籍謄本、財政部臺灣省北區國
    稅局95、96年度綜合所得稅各類所得資料清單及全國稅總歸
    戶清單為證（見本院卷第19頁、第26至第29頁），然此僅得
    證明聲請人有應受其扶養之人，尚無從證明其每月實際收入
    狀況及協商成立後有何不可歸責於己之事由致履行顯有重大
    困難之情形，經本院於97年12月18日裁定命補正「曾與金融
    機構協商成立，應提出：因不可歸責於己之事由，致履行顯
    有重大困難之證明文件」、「收入數額：聲請前1 年迄今之
    每月薪資明細表（含本俸、佣金、獎金、津貼）及薪資入帳
    存摺內頁、年金、保險給付、租金收入、退休金或退休計畫
    收支款、政府補助金、分居或離婚贍養費或其他收入款項在
    內之所有收入款項。」、「聲請人於各金融機構之全部存摺
    及證券存摺（集保存摺）完整影本（須附含各銀行名稱及帳
    號、完整內頁資料並補登存摺至本裁定送達日之後）」、「
    陳報有無附條件買賣尚未付清價金（含購買車輛之買賣契約
    書）」。且該裁定已於97年11月28日為聲請人所收受，有本
    院上開裁定及送達證書各1 件在卷可稽。聲請人雖嗣具狀補
    正，然綜觀其補正之內容，僅陳稱其奶奶於96年7 月生病增
    加支出，惟因奶奶生病致其支出增加、失業等不可歸責事由
    及上開應補正事項並未補正，且迄今仍未補正，復未提出任
    何足以證明有「因不可歸責於己之事由，致履行顯有重大困
    難」之證明文件，是其本件聲請於法不合，不應准許。再者
    ，聲請人陳稱並無雙務契約（含保險契約）未履行完畢，且
    無附條件買賣尚未付清價金（含購買車輛之買賣契約書），
    然查，聲請人有以自己為被保險人，於新光人壽保險股份有
    限公司投保長樂終身險、新防癌終身險、長福終身險（保單
    號碼：5BF63402、GOF21330、FRFA6913），且上開保單迄今
    仍有效，此有新光人壽保險股份有限公司98年2 月4 日新壽
    法務字第0061號函及所檢附之保險契約影本在卷可稽（見本
    院卷第283 至第297 頁），另聲請人於94月15日向萬泰商業
    銀行股份有限公司辦理汽車貸款，此有萬泰商業銀行股份有
    限公司98年1 月9 日陳報狀及所檢附之汽車貸款申請書及買
    賣合約書在卷可稽（見本院卷第176 至第180 頁），是顯然
    聲請人非但有未依本院前開裁定命補正內容予以補正之情形
    ，甚且亦堪認聲請人有未依消費者債務清理條例第46條之規
    定，提出關係文件之情事。揆諸首開說明，自應駁回其更生
    之聲請。
  (二)次查，聲請人95、96年每月平均收入分別為21,855元、13,0
    35元，此有聲請人財產及收入狀況說明書、財政部臺灣省北
    區國稅局95、96年度綜合所得稅各類所得資料清單在卷可稽
    （見本院卷第7 頁、第28至第29頁）【計算式：262,263 ÷
    12=21,855 、156,427 ÷12=13,036 （元以下四捨五入）】
    ，是其於95年5 月協商成立當時，即已明知其每月收入扣除
    每月協商還款金額後已不足以負擔最低生活必要費用，其於
    協商當時既衡量全部狀況始與最大債權銀行成立協商，應當
    其自有籌措資金之管道，其既仍願簽署協商協議書，則不得
    以每月收入扣除協商金額後不足以負擔最低生活必要費用及
    扶養費用作為毀諾不繼續履行協商條件之不可歸責事由。
四、綜上，聲請人本件更生之聲請於法未合，應予駁回，又更生
    之聲請既經駁回，保全處分之聲請即失所附麗，應併予駁回
    ，爰裁定如主文。
五、另聲請人如尚認原協商條件超過其負擔能力，自仍尚得依照
    中華民國銀行公會通知各會員銀行之變更協議書還款方案，
    與債權銀行再次協商調整變更協商內容，以解決聲請人對於
    金融機構所負之債務問題。
六、至於聲請人所預納之郵務送達費3,060 元，則待全案確定後
    ，如有餘額，再行退還，附此敘明。
中    華    民    國    98    年    6     月    11    日
              民事第一庭  法      官  陳翠琪
上為正本係照原本作成
如不服本裁定，應於裁定送達後10日內，以書狀向本院提出抗告
，並繳納抗告費新臺幣1千元
中    華    民    國    98    年    6     月    12    日
                          書  記  官  簡曉君


司法院資訊處製作；財團法人民間司法改革基金會備份。
